臺灣臺北地方法院民事判決　八十九年度海商字第一二號
　　原　　　告　　惠利企業股份有限公司
　　法定代理人　　丁○○
　　法定代理人　　戊○○○
右當事人間請求給付貨款事件，本院判決如左：
    主    　文
被告應給付原告新台幣陸佰拾陸萬捌仟零伍拾元及自民國八十九年四月二十一日起
至清償日止，按周年利率百分之五計算之利息。
原告其餘之訴駁回。
訴訟費用由被告負擔。
本判決於原告以新台幣貳佰壹拾貳萬元為被告供擔保後，得假執行，但被告如於假執
行程序實施前，預以新台幣陸佰拾陸萬捌仟零伍拾元為原告供擔保，得免為假執行
。
原告其餘假執行之聲請駁回。
    事    　實
甲、原告方面：
壹、聲明：
  一、被告應將附表（即提單號碼：SCGU-TＺ0000000000A及SCGU-TＺ0000000000）所
      示之塑膠地磚給付原告，或賠償原告新台幣（下同）六百三十六萬八千零五十
      元及自起訴狀繕本送達翌日起按周年利率百分之五計算之利息。
  二、願供擔保，請准宣告假執行。
貳、陳述：
  一、緣原告為履行與訴外人美國IMAX  INC.間之塑膠地磚之買賣契約，將訴外人所
      購塑膠地磚分裝成十二只二十呎貨櫃（詳如附表一），委由被告運送至美國洛
      杉磯，被告即開立提單號碼SCGU-TＺ0000000000A、SCGU-TＺ0000000000之兩紙
      提單交予原告收執；惟因IMAX  INC.並未依約開立信用狀交予原告，故該兩紙
      提單遂仍由原告持有中，而未交付予IMAX  INC.。嗣系爭貨物抵達目的港後，
      原告據側面消息獲知，系爭委由被告運送之貨物，竟遭人提領，嗣詢之被告亦
      不得要領，為此提起本件訴訟，已爰依被告填發之提單請求被告交付貨物；若
      被告給付不能或貨物已喪失，則請求被告依貨物價值賠償損害。
  二、民法第六百三十條規定「受貨人請求運送人交付運送物時，應將提單交還。」
      此為提單之繳回性，為海商法第一百零汝條所準用。復按載貨證券具有換取或
      繳還證券之性質，運送貨物經發給載貨證券者，貨物之交付，憑載貨證券為之
      ，即使為實際之受貨人，苟不將載貨證券提出及交還，依海商法第一百零四條
      準用民法第六百三十條之規定，仍不得請求交付運送物。最高法院著有六十七
      年台上字第一二二九號判例。查被告所舉臺灣高等法院八十六年度海商上更(一)
      字第五號民事判決，經上訴最高法院後，最高法院八十七年度台上字第二八○
      二號判決略以「....  簽發記名式載貨證券之情形，載貨證券上所記載之『受
      貨人』，並非當然即為海商法第一百條第一項所稱之『有受領權利人』，必該
      『受貨人』兼持有載貨證券始得成為『有受領權利人』，運送人亦須交付貨物
      與該『有受領權利人』後，其貨物交清之責任方能謂為終了。若運送人對載證
      券所載之受貨人，不憑載貨證券而交付運送物致託運人或其他載貨證券持有人
      受有損害時，即應負損害賠償責任，此觀海商法第一百零二條、第一百零四條
      準用民法第六百二十九條、第六百三十條之規定自明。」亦同此見解。復查依
      被告在系爭載貨證券所載註記「IN  WITNESS  WHEREOF  THREE (3) ORIGINAL
      BILL OF LADINGS HAVE BEEN SIGNED IF NOT OTHERWISE STATED ABOVE.  THE
      SAME BEING ASSOMPLISHED THE OTHER (S),IF ANY TO BE VOID, IF REQUIRED
      BY THE CARRIER  ONE (1) ORIGINAL  BILL OF LADING MUST BE SURRENDERED
      DULY ENDDRSED IN EXCHANGE FOR THE GOODS OR DELIVERY ORDER.」 (在此見
      證三份正本提單已經簽署，除有特別協議，否則運送人必須收到一份簽字的正
      本提單，才能交付貨物或交運單。）以觀，足徵被告依該記載亦負有憑載貨證
      券交付貨物之義務。
  三、按外國公司「非經認許給予認許證，並領有分公司執照者，不得在中華民國境
      內營業。」、「外國公司經認許後，其法律上權利義務及主管機關之管轄，除
      法律另有俔定外，與中華民國公司同。」公司法第三百七十一條第二項、第三
      百七十五條定有明文。復民法總則施行法第十二條規定：「經認許之外國法人
      ，於法令限制內，與同種類之中國法人有同一之權利能力。」經查本件被告係
      經我主管機關核准認許，而領有香港商信可有限公司台灣分公司之執照，此有
      外國公司申請變更認事項卡在卷可憑，揆之上開規定，其權利義務即與中華民
      國公司同，即具有獨立之法人格，得獨立有效為法律行為，應無公司法第三條
      第二項規定之適用。
  四、按載貨證券係由運送人或船長單方簽名之證券（最高法院六十七年度第四次民
      庭庭推總會決議(二)參照），為單方之意思表示，屬單方行為，載貨證券因運送
      人或般長之簽發行為而生效，是載貨證券之行為地法僅有簽發地（即裝載地）
      ，不包括交貨地（即卸載地）。經查，系爭載貨證券既由被告香港商，信可有
      限公司臺灣分公司所開立，而於裝載地之我國交付予原告惠利企業股份有公司
      ，依上開說明，其契約準據法即應依中華民國法律，應堪可認定。
  五、系爭載貨券右下角簽署欄前面固載：「SIGNED FOR THE CARRIER」，惟在該記
      載之後則接載：「SCHENKER（H.K.）LTD. TAIWAN BRANCH」，然後才由簽署人
      戊○○○於其下之簽署欄簽名，依此一記載形式以觀，於「SIGNED  FOR  THE
      CARRIER」之後接載「SCHENKER（H.K.）LTD.  TAIWAN BRANCH」，表明運送人
      即香港商信可有限公司台灣分公司（SCHENKER（H.K.）LTD. TAIWAN BRANCH）
      ，則簽署人戊○○○係為運送人香港商信可有限公司台灣分公司簽名之意，應
      堪可認定；否則，苟係「代理運送人簽發」，應如最高法院六十五年度台上字
      第二五六六號判決所載之例，以「AS AGENT」（代理人）方式表示。是被告據
      非關載貨證券內容之背面記載，辯稱「被告充其量僅係代理運送簽發系爭載貨
      證券而已，斷非本件運送人」，無可採信。
　六、兩造雖僅有載貨證券為證，惟原告依載貨證券之法律關係起訴，請求給付貨物
　　　或損害賠償，所主張被告未依規定不憑載貨證券而交付運送物之基礎事實，與
　　　依運送契約請求損害賠償之原因事實為同一，此參最高法院八十七年度台上字
　　　第二八○二號判決稱「若運送人對載貨證券所載之受貨人，不憑載貨證券而交
　　　付運送物致託運人或其他載貨證券持有人受有損害時，即應負損害賠償責任」
　　　即明，為此爰追加運送契約之法律關係，請求被告賠償損害。
參、證據：提出(一)提單號碼SCGU-TＺ0000000000A提單及相關資料一份、(二)提單號碼SC
    GU-TＺ0000000000提單及相關資料一份、(三)台光復郵局第九二二號存證信函影本
    一份、(四)領櫃／送貨通知單影本一份、(五)楊仁壽著海商法論第三三九頁影本一份
    、(六)最高法院八十七年度台上字第二八○二號判決影本一份為證，並聲請本院囑
    託駐杉磯台北經濟文化辦事處協助調查系爭貨物應交付時目的地之價值。
乙、被告方面：
壹、聲明：
  一、原告之訴及其假執行之聲請均駁回。
  二、如受不利判決時，願供擔保請宣告准為假執行。
貳、陳述：
  一、本件原告主張所謂提單（載貨證券）之法律關係準據法為美國法：
      (一)關於債權行為之準據法，依涉外民事法律適用法第六條第一項之規定，可知
        我國係採「當事人意思自主原則」之立法主義，且解釋上當事人之意思包括
        ：明示、默示及推定或假設之意思。易言之，縱當事人無明示意思，尚不得
        視為意思不明，應由法院按「最重要牽連主義」，審查一切相關之牽連事實
        ，諸如：契約之條款、用語及各種與契約有關之連結因素，就面對締約時週
        遭環境，以一合理商人所應選擇適用法律之意思，作為當事人之意思，進而
        決定準據法。此除符合各國法院實務及學者之通說見解，並得貫徹我國所採
        「當事人意思自主原則」之立法目的外，且較諸逕行適用同法第二項之規定
        公平合理。
      (二)揆諸本件，訟爭貨物之受貨人即受告知人甲○○○○ ○○○○係屬美國籍之法人；且
        訟爭進口貨物之目的港即契約履行地為美國洛杉磯（LOS  ANGELES）。故基
        於成就契約本旨之考量，本件最重牽連關係之國家應係美國。從而，準據法
        理當為美國法無疑。蓋履行始為契約之最後目的，故履行地應為債權人重心
        所在；復以履行地多受當事人留意而力求明確，不若訂約地之常出於偶然。
        且訴訟泰半興起於履行地，故以該地法律為契約準據法，實益利法官審判。
      (三)縱認本件當事人意思不明，惟因被告係香港商信可有限公司之台灣分公司，
        依公司法第三條第二項後段規定：「所稱分公司，為受本公司管轄之分支機
        構。」暨最高法院七十二年台上字第四六六六號判決諭示：「....  分公司
        係本公司之分支機構，其本身並無獨立人格。....  如果上訴人（即台灣分
        公司）並無獨立人格，則其所為行為，自屬上訴人本公司之行為。....  」
        ，被告充其量僅係香港商信可有限公司於台灣之分支機構，其與隸屬中華民
        國籍之原告，顯非相同國籍，準此以解，本件應依行為地法。
      (四)徵諸最高法院八十五年度台上字第三○九五號判決諭示：「....  在載貨證
        券關係，行為地法包括『簽發地』（即裝載地）及『交貨地』（即卸載地）
        ，依同條例第六條第三項規定，行為地如兼跨二國以上時，依履行地法。本
        件履行地為基隆市，關於債務不履行之損害賠償亦應以我國法為準據法。..
        ..  」。原證一載貨證券左上角「PORT　OF LOADING（即裝載港）」欄揭載
        ：「KAOHSIUNG（即高雄）」、「PORT  OF　DISCHARGE（即卸載港）」欄揭
        載：「LOS  ANGELES（即洛杉磯）」，顯見行為地兼跨兩國以上，依涉外民
        事法律適用第六條第三項之規定，本件亦應準據適用履行地法即美國法。
  二、按載貨證券以受貨人之有無特別指定而分類，計分為指示即不記名式載貨證券
      （ORDER  BILL  OF LADING）及直達即記名式載貨證券（STRAIGHT  BILL  OF
      LADIN G）二種。查系爭載貨證券左上角「CONSIGNEE（受貨人）」欄明白填載
      ：「TO   THE   甲○○○○   ○○○○（即致甲○○○○  ○○○○）」，故其顯指明受貨人為
      甲○○○○○○○○而屬直達即記名式載貨證券（STRAIGHT BILL OF LADING）。觀諸最
      高法院七十五年度台上字第一一五一號判決意旨揭載：「....  本件兩造所不
      爭執之載貨證券載明受貨人為菲商黛馬琳娜成衣公司，則依通常國際貿易，創
      鑫公司應自該菲商取信用狀，否則其買賣方式如何，創鑫公司為何以該菲商為
      受貨人發送貨物。如其自該菲商取有信用狀，貨物並已由美國總統輪船公司交
      付該菲商，則創鑫公司何以發生損害？實際損害若干？原審未調查說明，遽為
      美國總統輪船公司部分敗訴判決，尚嫌速斷。....  」。本件運送人確已將系
      爭貨物運抵目的地即美國LOS  ANGELES（洛杉磯）交付託運人即原告所指定之
      受貨人甲○○○○ ○○○○，依約依法，運送人已完成運送義務，尚不因託運人即原告
      是否仍執系爭載貨證券而受任何影響。且依修正前海商法第一百零四條準用民
      法第六百三十條規定「受貨人請求交付運送物時，應將提單交還。」，學者通
      說認運送人對於不憑載貨證券請求交付運送物之人，固有拒絕交付運送貨之權
      利，但不負拒絕交付運送物之義務，台灣高等法院八十六年度海商上更(一)字第
      五號判決亦同此見解。
  三、系爭載貨證券（BILL  OF  LADING）右下角簽署欄載有：「SIGNED  FOR  THE
      CARRIER」（其中譯文為：「代運送人簽署」），且該等載貨證卷上端明揭「
      丙○○ ○○○○○ ○○○○○○○○○○○○L」「Combined Transport BILL OF LADING」等語，
      顯見被告充其量僅係代理運送人簽發系爭載貨證券，並非本件運送人。蓋該簽
      署之效力依民法第一百零三條等之規定自及於本人即丙○○ ○○○○○ ○○○○○○○○○○○○
      -L。
  四、依原證一、二；即商業發票所載，就系爭貨物，原告係以FOB  KAOHSIUNG,
      TAIWAN即台灣高雄（口岸）船上交貨為其買賣條件。從而系爭貨物於台灣高雄
      港裝載于承運船舶後，其一切危險及費用即由貨物出賣人即原告移轉於買受人
      即甲○○○○ ○○○○，原告既不負擔任何危險，何來所謂損害。
  五、再查原告實係本件貨載之託運人，而載貨證券填發後，在載貨證券持有人行使
      權利期間，託運人對運送人依運送契約所得行使之有關權利，係處於休止狀態
      ，載貨證券如嗣因輾轉讓與而復為託運人持有時，應認上述止狀態已回復，仍
      應依運送契約之內容定託運人與運送人間之關係，而非依載貨證券定其法律關
      係。故原告不得依載貨證券之法律關係主張權利。
  六、按訴狀送達後，原告不得將原訴變更或追加他訴，民事訴訟法第二百五十五條
      第一項定有明文。被告不同意原告追加運送契約之法律關係。
參、證據：提出(一)張錦源編「貿易實務辭典」資料影本一份、(二)台灣高等法院八十六
    年度海商上更(一)字第五號民事判決影本一份、(三)最高法院判決資料影本各二份、
    (四)劉鐵錚先生著「國際私法論叢」節錄資料影本一份、(五)馬漢寶先生著「國際私
    法總論」節錄資料影本一份、(六)曾陳明汝著「國際私法原理」節錄資料影本一份
    、(七)林益三先生著「國際私法各論」節錄影本一份、(八)最高法院民事判決影本二
    份、(九)張錦源先生編號著「貿易實務辭典」節錄資料影本一份、(十)最高法院六十
    五年度台上字第二五六六號判決資料影本一份、(十一)最高法院七十三年度台上字第
    一八九七號判決資料影本一份、(十二)最高法院七十七年度台上字第一二○六號判決
    資料影本一份為證。
    理　    由
一、原告起原依載貨證券之法律關係，請求被告被告應將附表（即提單號碼：SCGU-T
    Ｚ0000000000A及SCGU-TＺ0000000000）所示之塑膠地磚給付原告，或賠償原告六
    百三十六萬八千零五十元及自起訴狀繕本送達翌日起按周年利率百分之五計算之
    利息。嗣於訴狀繕本送達後，追加依運送契約之法律關係請求被告賠償，雖被告
    不同意原告為訴之追加，然原告於九十年三月十五日為訴之追加，本事件於九十
    一年七月二日始言詞辯論結終，且海商法第五十三條規定，運送人或船長於貨物
    裝載後，因託運人之請求，應發給載貨證券。載貨證券之發給，以運送契約之存
    在為前提，先有運送契約，而後始有載貨證券之發給，故載貨證券係海上貨物運
    送契約之重要證明文件之一，故原告追加運送契約之法律關係，並不甚妨礙被告
    之防礙及訴訟之終結，為民事訴訟法第二百五十五條第一項第七款之所許，爰准
    原告為訴之追加，合先敘明。
二、原告起訴主張原告為履行與IMAX INC.間之塑膠地磚之買賣契約，將IMAX INC.所
    購塑膠地磚分裝成十二只二十呎貨櫃（詳如附表），委由被告運送至美國洛杉磯
    ，被告即開立提單號碼SCGU-TＺ0000000000A、SCGU-TＺ0000000000之兩紙提單交
    予原告收執；惟因IMAX  INC.並未依約開立信用狀交予原告，故該兩紙提單遂仍
    由原告持有中，而未交付予IMAX  INC.。詎系爭貨物抵達目的港後，原告查知系
    爭委由被告運送之貨物，竟遭人提領，嗣詢之被告亦不得要領，為此提起本件訴
    訟，已爰依被告填發之提單請求被告交付貨物；若被告給付不能或貨物已喪失，
    則請求被告依貨物價值賠償損害。
    被告則以本件原告主張載貨證券之法律關係之準據法為美國法；依系爭載證券上
    之記載，被告充其僅係代理運送人簽發載貨證券，並非本件運送人；而運送人對
    於不憑載貨證券請求交付運送物之人，固有拒絕交付運送貨之權利，但不負拒絕
    交付運送物之義務，本件運送人確已將系爭貨物運抵目的地即美國洛杉磯交付託
    運人即原告所指定之受貨人甲○○○○ ○○○○，依約依法，運送人已完成運送義務，尚
    不因託運人即原告是否仍執系爭載貨證券而受任何影響等語置辯。
三、被告固辯稱系爭貨物之受貨人甲○○○○ ○○○○為屬美國籍法人，且貨物之目的港即契
    約之履行地為美國杉磯，故本件最重牽連關係之國家為美國，準據法當為美國法
    ；且依行為地法定其準據法，本件之裝載港為高雄，卸載港為洛杉磯，行為地兼
    跨二國以上，依涉外民事法律適用法第六條第三項之規定，準據法適用履行地亦
    為美國法等語。按載貨證券填發後，運送人對載貨證券持有人，應依載貨證券之
    記載負其責任，在載貨證券持有人行使權利期間，託運人對運送人依運送契約所
    得行使之有關權利，殆處於休止狀態中，不能再予行使。載貨證券嗣因輾轉讓與
    而復為託運人持有時，得認上述休止狀態業已回復。按載貨證券於運送人與託運
    人間，僅係表彰貨物之收據而已，為運送契約之證明文件，並非運送契約本身，
    是載貨證券於託運人持有時，運送人與託運人之法律關係，須受運送契約之規範
    ，其準據法應依運送契約為之。查被告係其本公司香港信可有限公司，經我國主
    管機關核准認許，在我國設定之分公司，此有被告本公司認許事項卡、公司登記
    事項卡影本在卷可憑，而依香港澳門關係條例第四十一條第一項之規定「香港或
    澳門之公司組織，在臺灣地區營業，準用公司法有關外國公司之規定」，是原告
    與被告因國籍不同，本件有涉外因素，屬涉外事件。次按民事事件，涉及香港或
    澳門者，類推適用涉外民事法律適用法。涉外民事法律適用法未規定者，適用與
    民事法律關係最重大牽連關係地法律，委港澳門關係條例第三十八條定有明文，
    而按法律行為發生債之關係者，其成立要件及效力，依當事人意思定其應適用之
    法律。當事人意思不明時，同國籍者依其本國法，國籍不同者依行為地法，涉外
    民事法律適用法第六條定有明文。系爭載貨證券背面條款第二十一條固有準據法
    為美國法之記載，然載貨證券附記適用美國法之文句，乃載貨證券簽發人單方所
    表示之意思，不能認係雙方當事人之約定，尚無涉外民事法律適用法第六條第一
    項之適用，故依原告主張運送契約之當事人，其準據法之意思表示不明，依涉外
    民事法律適用法第六條第二項，應適用行為地法，系爭運送契約係在台灣簽訂，
    故本件之準據法應為我國法，合先敘明。
四、原告主張原告為履行與IMAX INC.間之塑膠地磚之買賣契約，將IMAX INC.所購塑
    膠地磚分裝成十二只二十呎貨櫃（詳如附表），委由被告運送至美國洛杉磯，被
    告即開立提單號碼SCGU-TＺ0000000000A、SCGU-TＺ0000000000之兩紙提單交予原
    告收執；惟因IMAX  INC.並未依約開立信用狀交予原告，故該兩紙提單遂仍由原
    告持有中，而未交付予IMAX  INC.。詎系爭貨物抵達目的港後，原告查知系爭委
    由被告運送之貨物，已遭人提領之事實，業據其提出提單號碼SCGU-TＺ000000000
    0A提單及相關資料、提單號碼SC GU-TＺ0000000000提單及相關資料各一份為證。
    被告系爭運送貨物已由IMAX  INC.提領一節，並不爭執，惟辯稱其係代理簽發系
    爭載貨證券，非運送人，且原告為本件貨載之託運人，其與運送人間之關係，應
    依運送契約之內容而定，非依載貨證券定其法律關係等語。按載貨證券填發後，
    運送人對於載貨證券持有人，固應依載貨證券之記載負其責任，且在載貨證券持
    有人行使權利期間，託運人對運送人依運送契約所得行使與之有關之權利，殆處
    於休止狀態，不能再予行使，但託運人仍非完全脫離運送契約所定法律關係，此
    觀因託運人之通知不正確所致之一切毀損、滅失及費用，依海商法第九十九條規
    定，託運人仍應負賠償責任，運送人且得以限制其載貨證券之責任，對抗託運人
    而自明。故載貨證券如嗣因輾轉讓與而復為託運人持有時，僅得認上述休止狀態
    業已回復，應依運送契約之內容定託運人與運送人間之關係，而非依載貨證券之
    記載定其法律關係（最高法院著有七十三年台上字第一八九七號判決參照）。蓋
    託運人如可以依載貨證券持有人之地位，向運送人請求損害賠償，則託運人亦可
    受載貨證文義之保護，則依海商法第五十五條第一項託運人之通知義務，即成具
    文；且託運人如可依載貨證券持有人之地位，請求運送人交付運送物，亦與渠等
    間運送契約係運送人為託運人運送貨物，交付予受貨人之約定相齟齬。是託運人
    與運送人間，仍應依運送契之內容定其法律關係，故原告依載貨證券之法律關係
    ，請求被告應將附表（即提單號碼：SCGU-TＺ0000000000A及SCGU-TＺ0000000000
    ）所示之塑膠地磚給付原告，或賠償原告六百三十六萬八千零五十元及遲延利息
    ，並無理由。
五、就是否為運送人一節，被告固辯稱系爭載貨證券右下角簽署欄載有：「SIGNED
    FOR THE CARRIER」（中譯文為代運送人簽署），且該等載貨證卷上端明揭「丙○○○○○○○ ○○○○○○○○○○○○L」、「Combined Transport BILL OF LADING」等語，顯見
    被告充其量僅係代理運送人簽發系爭載貨證券，並非本件運送人等語。就此原告
    亦陳稱系爭貨物之海上運送人為陽明海運公司，目的港運送人為「乙○○○○○○○○○○○○○○○○○○○○     INC.」，此有領櫃／送貨通知單影本一份可憑。查Combined
    Transport BILL OF LADING，為複合運送提單之意，而複合運送，則為以至少二
    種不同之運送方式，由複合運送人將將物從一國境內接管地點運至另一國境內定
    交付貨物地點之謂。再系爭載貨證券第七欄「FORWARDING     AGENT」並記載「
    SCHENKER   (H.K.)  LTD.,  TAIWAN  BRANCH」，即被告之名稱及其地址，所謂
    FORWARDING AGENT即貨運承攬業、承攬運送人之意，而依卷附兩造均不爭執之被
    告本公司認許事項卡記載在中國境內所營事業，即包含海運承攬運送業務。是縱
    依被告所稱「SIGNED FOR THE CARRIER」之中譯文為「代運送人簽署」之意，其
    並非實際之運送人；然系爭載貨證券上既有被告為承攬運送人之記載，且被告亦
    逕填發記載託運人為WILLIE CO.,LTD.即原告，受貨人為IMAX INC.，裝載港為高
    雄，卸載港為洛杉機，目的港運送人為乙○○○○○○○  ○○○○○○○○○○○○○ INC.之載貨證
    券予原告，依民法第六百六十四條承攬運送人填發提單予委託人者，視為承攬運
    送人自己運送之規定，將原本之法律關係擬制為被告介入運送。蓋承攬運送人為
    委託人另覓其他運送人為實際運送，由於委託人與實際運送人間並未接觸、磋商
    ，自無運送意思表示合致之可能，委託人與實際運送人間並無任何契約關係，委
    託人無從基於運送契約向實際運送人主張權利，故為完善保障委託人之利益，法
    律遂擬制此種情況視為承攬運送人介入運送而為運送人，而使委託人得逕向承攬
    運送人主張有關運送契約之權利，故原告得直接依運送契約之法律關係，向被告
    主張權利，被告辯稱其非運送人等語，無庸負運送人責任，不足採信。
六、按受貨人請求交付運送物時，應將提單交還，民法第六百三十條定有明文，而此
    項規定於有簽發載貨證券之情形亦準用之，海商法第一百零四條亦定有明文。則
    運送人於託運人託運時，因託運人之請求而簽發載貨證券，則有關系爭貨物之交
    付自應依前開規定，俟受貨人交還載貨證券後，始得交付，按交付載貨證券有就
    其所表彰之物品之所有權移轉之效力（海商法第一百零四條及民法第六百二十九
    條規定參照），故載貨證券具有換取或繳還證券之性質，於運送貨物，經發給載
    貨證券者，貨物之交付，即應憑載貨證券為之，即使為運送契約所載之受貨人，
    苟不將載貨證券提出及交還，依海商法第一百零四條準用民法第六百三十條規定
    ，仍不得請求交付運送物。故在有簽發載貨證券之場合，運送人對託運人之運送
    契約義務，為將託運貨物安全運抵目的地並交付予有受領權之人即持有載貨證券
    之人，是以託運人與運送人關於海上運送事項，依運送契約之約定，而關於貨物
    之交付及所有權之移轉，則應依載貨證券為斷。查原告為託運人，將系爭貨物交
    予被告後，被告並簽發系爭載貨證券，並註記「IN WITNESS WHEREOF THREE (3)
    ORIGINAL  BILL OF LADINGS  HAVE BEEN  SIGNED  IF NOT OTHERWISE  STATED
    ABOVE. THE SAME BEING ASSOMPLISHED THE OTHER (S),IF ANY TO BE VOID, IF
    REQUIRED  BY THE  CARRIER  ONE (1) ORIGINAL  BILL  OF LADING  MUST  BE
    SURRENDERED DULY ENDDRSED IN EXCHANGE FOR THE GOODS OR DELIVERY ORDER.
    」，即在此見證三份正本提單已經簽署，除有特別協議，否則運送人必須收到一
    份簽字的正本提單，才能交付貨物或交運單之意，故被告依運送契約之約定，自
    應將系爭貨物安全運抵目的港，並交付持有載貨證券之受領權人。詎原告仍持有
    一式三份之系爭載貨證券正本，而被告對貨物已由IMAX  INC.提領一節亦不爭執
    ，則被告係於未經提示載貨證券之情形下，即將系爭貨物交付IMAX  INC.，顯有
    違反兩造間所訂之運送契約義務，被告辯稱本件運送人確已將系爭貨物運抵目的
    地即美國洛杉磯交付託運人即原告所指定之受貨人甲○○○○ ○○○○，依約依法，運送
    人已完成運送義務，尚不因託運人即原告是否仍執系爭載貨證券而受任何影響等
    語，並不足採。
七、原告得依運送契約之法律關係，對被告主張權利，而按運送人未將運送物之達到
    通知受貨人前，或受貨人於運送物到達後，尚未請求交付運送物前，託運人對於
    運送人，如已填發提單者，其持有人對於運送人，得請求中止運送，返還運送物
    ，或為其他處置，民法第六百四十二條第一項定有明文。系爭運送契約既未經原
    告為請求中止運送之表示，且系爭運送物亦經IMAX  INC.提領，返還運送物已屬
    不能，故原告請求被告應將附表（即提單號碼：SCGU-TＺ0000000000A及SCGU-TＺ0
    000000000)所示之塑膠地磚給付原告，即無理由。惟被告既未依運送契約之約定
    ，應於收受載貨證券後始可將貨物交付甲○○○○ ○○○○，致原告喪失系爭貨物之所有
    權，被告對原告亦應負債務不履行之責任。按運送物有喪失、毀損或遲到者，其
    損害賠償額應依其應交付時目的地之價值計算之，民法第六百三十八條定有明文
    。經本院函查洛杉機有關系爭塑膠地磚在八十八年六、七月間之價值為何，我國
    駐洛杉機辦事務函覆「有關來函所附照片所示之塑膠地磚（規格18''×18''×2.
    0MM或75×900×2.0MM），經洽據數磁磚、地磚經銷商表示，此間慣用英吋計算
    ，而來函有關18''×18''×2.0MM或75×900×2.0MM之規格，則係公制，是以很
    難折算報價；僅能提供上年六、七月此間一般市場報價，其中9INCH×9INCH×1
    ／8INCH之相似塑膠地磚每片價錢為美金一元五角，10INCH×10INCH×1／8INCH
    之相似塑膠地磚價錢為美金一元七角，敬請卓參」等語，有台灣高等法院八十九
    年十二月二十一日（八九）院賓文實字第一七七三八號函所附駐洛杉機辦事處八
    十九年十二月五日洛杉（八九）字第三四六號函影本在卷可憑，則18''×18''×
    2.0MM塑膠地磚以相似之9INCH×9INCH×1／8INCH塑膠地磚每片美金一元五角計
    算，75×900×2.0MM塑膠地磚以相似之10INCH×10INCH×1／8INCH塑膠地磚每片
    美金一元七角計算，則原告所受之損害如附表二所示為美金四十三萬六千四百七
    十八元四角，原告請求美金一十九萬九千一百二十六元三分計算之損害，並以一
    美元兌換新台幣三十一點九八元計算，請求被告賠償六百三十三萬八千零五十元
    ，自屬有據。雖被告辯稱原證一、二；即商業發票所載，就系爭貨物，原告係以
    FOB  KAOHSIUNG, TAIWAN即台灣高雄船上交貨為其買賣條件，故系爭貨物於台灣
    高雄港裝載於承運船舶後，其一切危險及費用即由貨物出賣人即原告移轉於買受
    人即甲○○○○  ○○○○，原告既不負擔任何危險，何來所謂損害等語。然原告與甲○○○○○○○○間之買賣縱有FOB之交易條件，然亦僅能約束買賣契約當事人，原告雖得依
    FO交易條件，在裝運港負責將其出售之貨交物送交船上，並負擔貨物越過船舷欄
    杆前之各項費用，以履行其對甲○○○○ ○○○○之契約義務，然被告並非該買賣契約之
    當事人，被告既未履行其對原告所負應收受載貨證券始得交付貨物予受貨人之義
    務，亦無從以原告與甲○○○○ ○○○○間之買賣之交易條件，主張原告未受損害，故所
    辯不足採信。
八、綜上所述，原告依載貨證券或契約之法律關係，請求被告應將附表（即提單號碼
    ：SCGU-TＺ0000000000A及SCGU-TＺ0000000000)所示之塑膠地磚給付原告，為無足
    取。惟原告得依運送契約之法律關係，請求被告賠償其債務不履行之損害。從而
    ，原告請求被告給付六百三十六萬八千零五十元及自起訴狀繕本送達翌日，即八
    十九年四月二十一日起至清償日止，按周年利率百分之五計算之利息，為有理由
    ，應予准許，逾此部分之請求，為無理由，應予駁回。
九、兩造陳明願供擔保，聲請宣告假執行或免為假執行，就原告勝訴部分，經核並無
    不合，爰各酌定相當之擔保金額，一併准許之。至原告敗訴部分，其假執行即失
    所附麗，應併予駁回。
十、結論：原告之訴為一部有理由，一部分無理由，依民事訴訟法第七十九條但書、
    第三百九十條第二項、第三百九十二條，判決如主文。
中　　　華　　　民　　　國　　九十一　　年　　　七　　　月　　二十六　　日
                              民事第三庭法      官　吳青蓉
附表二：
┌─────┬─────────┬─────┬───┬──────┐
│提單號碼  │規   格           │單位數量  │單價  │金　　額    │
├─────┼─────────┼─────┼───┼──────┤
│0000000000│75×900×2.0MM    │58,752PCS │USD1.7│USD99,878.4 │
│          ├─────────┼─────┼───┼──────┤
│          │18''×18''×2.0MM │122,400PCS│USD1.5│USD183,600  │
├─────┼─────────┼─────┼───┼──────┤
│000000000A│18''×18''×2.0MM │102,000PCS│USD1.5│USD153,000  │
├─────┼─────────┴─────┴───┴──────┤
│合　　計　│USD436,478.4                                        │
└─────┴──────────────────────────┘
右為正本係照原本作成
如對本判決上訴，須於判決送達後廿日內向本院提出上訴狀
中　　　華　　　民　　　國　　九十一　　年　　　七　　　月　　二十九　　日
　　　　　　　　　　　　　　　　　　　　法院書記官　吳芳玉
